臺灣高等法院臺中分院刑事判決　　　　　　　　　　九十一年度上訴字第二九號
　　上　訴　人
　　即 自訴 人　甲○○
　　代　理　人　朱元宏
　　　　　　　　黃紫芝
　　被　　　告　乙○○
　　選任辯護人　秦鴻宣
右上訴人因被告誣告案件，不服臺灣臺中地方法院九十年度自字第七五一號中華民國
九十一年一月九日第一審判決，提起上訴，本院判決如左：
      主  文
原判決撤銷。
乙○○意圖他人受懲戒處分，向該管公務員誣告，處有期徒刑參月，緩刑貳年。
      事  實
一、乙○○係台中市省三國民小學（以下稱省三國小）保健員（現已退休），平日與
    該校校長甲○○不合，又因受到家長會建議要求改善，乃怪罪甲○○，竟意圖使
    甲○○受懲戒處分，而於九十年五月八日，在台中市○○街八四巷四之四號住處
    ，書具檢舉函，虛構「校長甲○○曾於八十七、八十八年度挪用省三合作社公款
    ，且不經合作社多位負責人蓋章，事經合作社人員發現催其補還，有合作社出入
    帳為證，事實俱在。」之事實，分別向台中市政府及監察院提出檢舉，請求查處
    。嗣經台中市政府於九十年五月三十日交由政風室會同台中市警察局、教育局到
    校調查相關帳目，經調查結果，並無乙○○所稱挪用該校員生消費合作社公款之
    不法情事，函覆監察院，惟乙○○仍一再陳情、檢舉。
二、案經被害人甲○○提起自訴。
      理  由
一、訊據被告乙○○對有於九十年五月三日以陳情狀，向台中市政府檢舉自訴人挪用
    省三國小員生消費合作社公款及違法不當借款等情事，其間並以此等事實，再向
    監察院陳情及補件，請監察院轉請台中市政府查處等事實，均坦承不諱，惟矢口
    否認有誣告犯行，辯稱：是翟校長在九十年三月三日，我到他家的時候，他告訴
    我的，詳細情形我都已經說過了，四月二十六日的時候，我就向朱主任詢問這件
    事，朱主任還反問我如何得知此事，我並沒有捏造。：：我在學校服務和自訴人
    是同事，自訴人當上校長之後，就一直欺壓我，所以我今年八月份就退休了，自
    訴人在外也欠了不少債，是翟校長告訴我他挪用合作社的錢，所以我才陳情市政
    府來調查到底有沒有這回事。我沒有誣告，也沒有捏造事實云云。惟查右揭事實
    ，業據自訴人甲○○於原審及本院審理中，迭次指訴甚詳。且被告上開陳情及檢
    舉之事實，有被告提出九十年五月三日檢舉函影本在卷可稽。而被告上開陳情、
    檢舉自訴人挪用省三國小員生消費合作社公款及違法不當借款等情事，業經台中
    市政府於九十年五月三十日政風室會同社會局、主計室及教育局等單位稽查該校
    八十七、八十八、八十九學年度員生消費合作社務、業務、財務辦理營運情形，
    經稽查發現有：一、學校同仁婚喪喜慶禮金有向員生社借貸情事；二、合作社教
    育活動費用列支僅以發票核銷，未符活動內容及印領清冊；三、理事主席兼任文
    書等缺失等。惟未發現有挪用社款情形。此有台中市政府九十年十一月十六日九
    十府教學字第一六二二○八號函及函附之台中市政府辦理學校員生消費合作社業
    務專案稽核情形一覽表影本一紙在卷可稽。另被告雖於八十九年十一月三日以申
    訴書狀，申請監察院追查其前於八十九年六月二十六日，向台中市政府檢舉案件
    ，嗣經監察院於八十九年十一月五日，以八九院台業二字第八九○一六六八八四
    號函請台中市政府查處在案，台中市政府則於八十九年十一月二十七日，以八九
    府教學字第一六三七七號函復監察院稱經派督學訪查結果認查無實據等情。此後
    被告亦多以類此事實再向監察院陳情及補件，經監察院以再轉請台中市政府查處
    ，及以因未詳予敘明具體違失情事及檢附具相關資料供參，而復以前經函復在案
    或併案存查等情，此亦有監察院八十九年十二月六日八九院台二字第八九○一六
    七九○二號函、八十九年二月八日九十台業二字第九○○一六○四四三號函、九
    十年五月十七日簽等影本附卷可參。又證人蔡碧霞於本院證稱：（你有無聽過或
    是和別人談論過關於自訴人有挪用合作社相關的費用一事？）有一次九十年四月
    二十六日在大北京餐廳聚餐的時候，有朱耀光主任談起此事，我聽不清楚，我記
    得他是說：他自己好意來做一些事情，讓兩方和好，但是沒有得到這樣的結果，
    結果兩面不討好，他是這樣在發牢騷，因為餐廳很多人，我也沒有聽清楚，至於
    在其他場合，我就從來沒有聽過這件事。：：被告有在場，我們都在同一桌，因
    為我們只有一桌，自訴人則不在場，因為我們是退休的公教人員才會來。：：當
    時翟校長也在場，我們都一起聚餐。（自訴代理人請求直接詰問證人當時在吃飯
    時，你有無聽到說：自訴人甲○○有挪用省三國小八十七年、八十八年度合作社
    的款項？）我沒有聽到這些具體的話，沒有說是什麼錢，只聽到七十萬元，還有
    朱主任說自己想當和事佬，但是結果兩面不討好等語。證人翟劍秋於本院證稱：
    那時我已經離開很久了，接任我的還有兩個校長，然後才由自訴人接任校長，我
    離開十多年，很少到那裡（指學校），內部的事情我完全不了解了。（問：九十
    年三月三日晚上，被告有無到你家去，和你談起過自訴人在學校的情形？）被告
    是有到過我家，但是次數很少，而且哪一天我已經記不得，大部分都是詢問一下
    老同事的健康、近況等等，至於學校的公事我們都不談，因為我離開太久了，我
    也不清楚。（問：被告有無講過自訴人挪用省三國小合作社費用的事情？或是你
    有無告訴過被告有關自訴人挪用省三國小合作社費用的事情？）在我家，我和被
    告從來沒有談過省三國小的事情，但是在一次聚餐當中，我有聽到朱主任發牢騷
    ，他的意思是說，他們兩個人繼續鬧下去，對學校不好，自訴人交代一個老師說
    要借七十萬元，那個老師不知道如何是好，就去找朱主任，所以朱主任自己拿出
    七十萬元交給那位老師，轉借給自訴人，他是說希望當雙方的和事佬，結果事情
    還是沒有解決，他覺得很窩囊。（問：是朱主任自己拿的錢，不是拿合作社的錢
    ？）是的，是朱主任自己拿的錢。（問：朱主任在說這些話的時候，被告有無在
    場？）一起吃飯的時候，被告大概在場。（問：七十萬元這些話是否是你們告訴
    被告的？）不是，都是在聚餐的時候聽到朱主任說的，我自己也是聽他說的，朱
    主任完全沒有提到『合作社』三個字。（選任辯護人請求直接詰問證人：是否被
    告到你家去玩的時候，你告訴被告有關自訴人挪用省三國小合作社費用的事情？
    ）我離開省三國小之後，對於他們的事情從來不過問，而且在家裡，我從來不提
    公事，所以我沒有和被告說這些事情等語。又證人蔡碧霞、翟劍秋經本院實行交
    互詰問結果，（自訴代理人請求直接詰問證人：二位證人有無告訴被告說『自訴
    人有挪用省三國小合作社費用的公款』之事實？）證人均答：沒有。（自訴代理
    人請求直接詰問證人：二位證人有無聽過朱主任或是其他第三人告訴被告『自訴
    人有挪用省三國小八十七年度、八十八年度合作社費用的公款』之事實？）證人
    均答：沒有。（選任辯護人請求直接詰問證人翟劍秋：你有無聽說自訴人要借這
    七十萬元做何用途？）證人翟劍秋答：沒有聽說等語（見本院卷第一三三頁至第
    一四一頁）。另證人朱耀光於原審證稱：沒有於餐敘中（指九十年四月間在大北
    京餐廳聚餐時）聊到自訴人有向員生合作社借款的事情等語。於此可見，被告所
    稱是翟校長告訴伊，所以伊才陳情市政府請求調查有無其事一節，並非事實，而
    係由被告捏造者，至為明顯。
二、按監察院對於中央及地方公務人員，認為有失職或違法情事，得提出糾舉案或彈
    劾案，如涉及刑事，應移送法院辦理，憲法第九十七條第二項定有明文。又依公
    務員懲戒法第二條規定，公務員有違法、廢弛職務或其他失職行為者，應受懲戒
    ；而依同法第九條第一項、第三項規定，公務員之懲戒處分如左：一、撤職。
    二、休職。三、降級。四、減俸。五、記過。六、申誡。九職等或相當於九職等
    以下公務員之記過與申誡，得逕由主管長官行之；依同法第十八條規定，監察院
    認為公務員有第二條所定情事，應付懲戒者，應將彈劾案連同證據，移送公務員
    懲戒委員會審議；依同法第十九條規定，地方行政最高行政長官，認為所屬公務
    員有第二條所定情事者，應備文聲敘是由，連同證據送請監察院審查。但對於所
    屬九職等或相當於九職等以下之公務員，得逕送公務員懲戒委員會審議。由以上
    規定觀之，本件監察院及台中市政府均為公務員懲戒處分之該管公務機關，是被
    告向監察院、台中市政府陳情、檢舉自訴人挪用合作社公款之行為，並請求查處
    ，自有使自訴人受到懲戒處分之意圖。被告所辯，顯係事後卸責之詞，不足採信
    。本件事證明確，被告犯行堪以認定。
三、核被告所為，係犯刑法第一百六十九條第一項之意圖他人受懲戒處分，向該管公
    務員誣告罪，被告雖然多次以書面陳情檢舉，為其所誣告之對象及內容均相同，
    應係單一犯罪行為之數個動作，併予敘明。原審未察，遽為被告無罪之諭知，尚
    有未合，自訴人上訴指摘原判決不當，為有理由，應由本院撤銷改判。爰審酌被
    告犯罪之動機、目的、手段，犯罪時所受之刺激及其品性、生活狀況、智識程度
    、犯罪所生之損害，及犯罪後態度等一情狀，量處如主文第二項所示之刑。末查
    被告未曾受有期徒刑以上刑之宣告，有台灣高等法院被告全國前案紀錄表在卷可
    稽，其經此次教訓，當知警惕守法，應無再犯之虞，本院認其所宣告之刑，以暫
    不執行為適當，併予宣告緩刑二年，以啟自新。
據上論結，應依刑事訴訟法第三百六十九條第一項前段、第三百六十四條、第三百四
十三條、第二百九十九條第一項前段，刑法第一百六十九條第一項、第七十四條第一
款，判決如主文。
中      華      民      國      九十一   年      十一     月    二十一  日
                                    臺灣高等法院臺中分院刑事第五庭
                                          審判長法  官  郭  同  奇
                                                法  官  胡  森  田
                                                法  官  姚  勳  昌
右正本證明與原本無異。
如不服本判決應於收受送達後十日內向本院提出上訴書狀，其未敘述上訴之理由者並
得於提起上訴後十日內向本院補提理由書（均須按他造當事人之人數附繕本）。
                                                書記官  陳  玫  伶
中      華      民      國      九十一   年      十一     月    二十二  日
                                                                        Ｉ
